---
title: "Solucion"
author: "Daniel Ranchal Parrado"
date: "`r Sys.Date()`"
output:
    html_notebook: default
    pdf_document: default
---

```{r}
require(tseries)
require(DAAG)
```

## Carga de los datos

Si se observa el contenido del fichero, se puede inferir que hay 5 observaciones por unidad de tiempo siendo cada línea una unidad de tiempo. El objetivo es predecir los dos siguientes valores de esta serie temporal.

```{r engine='bash', comment=''}
cat dataseries.dat
```

Primero se lee el fichero con la función scan A continuación se construye un objeto de serie temporal ts especificando los datos del fichero y la frecuencia de la serie, que en este caso es 5.

```{r}
serie <- scan("dataseries.dat")
serie.ts <- ts(serie, frequency = 5)
plot(serie.ts)
```

En el siguiente gráfico se puede observar la serie temporal descompuesta en tendencia, estacionalidad y el resto. En el resto se puede apreciar que la varianza apenas varía a lo largo de la serie. Por lo tanto no habría que aplicar transformaciones de tipo logarítmica a esta serie.

```{r}
serie.ts.decomposed <- decompose(serie.ts)
plot(serie.ts.decomposed)
```




```{r cars}
summary(cars)
```

## Including Plots

You can also embed plots, for example:

```{r pressure, echo=FALSE}
plot(pressure)
```

Note that the `echo = FALSE` parameter was added to the code chunk to prevent printing of the R code that generated the plot.
